臺灣高等法院刑事裁定
111年度抗字第1265號
抗  告  人
即受扣押人  佰歲興業股份有限公司

            廖學陽


上列抗告人即受扣押人因違反廢棄物清理法案件，不服臺灣桃園
地方法院111年度聲扣字第3號中華民國111年3月4日裁定，提起
抗告，本院裁定如下：
    主  文
抗告駁回。
    理  由
一、原裁定意旨略以：
　㈠應受扣押裁定人即抗告人佰歲興業股份有限公司（下稱佰歲
    公司）及廖學陽違反廢棄物清理法案件，聲請人為保全追徵
    其犯罪所得，認有扣押抗告人佰歲公司所有如附表一所示財
    產及廖學陽所有如附表二、三所示財產之必要，業據聲請人
    提出聲請書暨相關證據在卷可稽，經核閱卷附事證，認抗告
    人佰歲公司及廖學陽違反廢棄物清理法第46條第3款、第4款
    、第47條之犯罪嫌疑重大。
  ㈡抗告人佰歲公司及廖學陽為節省無機性污泥之清除及處理成
    本，而為聲請書所指之犯行，因此所減省之費用，乃其因犯
    罪所獲取之消極利益，當屬犯罪所得。而依行政院環境保護
    署環境督察總隊北區環境督察大隊出具「佰歲興業公司非法
    清除處理無機性污泥不法利得預估說明」可知，佰歲公司於
    民國110年1月1日起至111年1月31日止，合計13個月，以上
    述期間每月廢水統計量估算應產生之無機性污泥重量扣除所
    申報之無機性污泥產出重量，而認理論上短少之無機性污泥
    重量為1406.1184公噸，復依行政院環境保護署109年專業技
    術跨域結盟輔助執法專案不法利得計算結果報告書，經市場
    訪價調查清除、處理無機性污泥費用，可知清除費用平均值
    為每公噸新臺幣（下同）1,250元、處理費用之中位數最低
    為每公噸4,500元，是預估每公噸清除處理費用為5,750元，
    從而估算佰歲公司節省之清除處理費用為8,085,181元（計
    算式為：1406.1184公噸×5,750元＝8,085,181元【四捨五入
    至個位數】），上開案件雖尚待後續偵查及審判，始能終局
    確認抗告人佰歲公司及廖學陽所得支配之犯罪不法利得範圍
    ，而為沒收及追徵其價額之宣告，然因犯罪所得並未扣案，
    日後有判決諭知沒收並於不能沒收時追徵其價額之可能性，
    且因抗告人佰歲公司及廖學陽有隨時處分其財產或脫產之可
    能，致本案若判決有罪確定，將來執行沒收抗告人佰歲公司
    及廖學陽犯罪所得或追徵其價額時，有執行困難之危險。故
    於考量抗告人佰歲公司及廖學陽上開犯罪所得之數額，認對
    抗告人佰歲公司所有如附表一所示之財產及廖學陽所有如附
    表二所示之財產，於8,085,181元範圍內予以扣押，尚合於
    比例原則，無過度扣押而侵害其財產權之情事，是聲請人聲
    請扣押如附表一、二所示財產，應予准許。
  ㈢至聲請人聲請就抗告人廖學陽所有如附表三所示之財產為扣
    押，然此部分與抗告人廖學陽所有如附表二編號19所示之財
    產（聲請書附件編號23）相同，聲請人此部分重複聲請扣押
    ，自有違誤。是聲請人此部分聲請，經核並無理由，應予駁
    回等語。　
二、抗告意旨略以：
　㈠原裁定既認定上開犯罪所得係抗告人佰歲公司因本案犯行而
    節省無機性污泥之合法清除、處理成本，則取得上開犯罪所
    得者為抗告人佰歲公司本身，並非抗告人廖學陽，而抗告人
    佰歲公司與廖學陽乃不同之權利主體，抗告人廖學陽名下如
    附表二所示之財產係其個人所有，而非屬佰歲公司之財產，
    自不得逕予扣押之，然原裁定逕就抗告人廖學陽如附表二所
    示之財產予以扣押，於法應屬無據，不應准許。
　㈡次查，抗告人佰歲公司附表一所示扣押標的編號2(桃園市○○
    區○○段000地號土地之應有部分）之公告土地現值分別為8,3
    24,835元【計算式：6652.02×7724×l2599/77760=8,324,835
    】、編號3(桃園市○○區○○段000地號土地之應有部分）為11,
    497,964元【計算式：10527.37×7700×132997/937630=11,49
    7,964】、編號4(桃園市○○區○○段000地號土地之應有部分）
    43,410元【計算式：1037.61×7900×2059/388800=43,410】
    ，此有地籍圖資網路便民服務系統查詢資料3份可稽，可見
    上開三筆扣押標的之公告現值總額高達19,866,209元，顯已
    高於聲請人所認定之犯罪所得8,085,181元甚多，且光僅編
    號2扣押標的之公告現值即足以擔保聲請人所認定之犯罪所
    得，然原裁定仍忽略此情，逕就抗告人佰歲公司如附表一所
    示之財產均予以扣押，其扣押總額顯著超額，已違反比例原
    則，過度侵害抗告人佰歲公司之權益，應有不當。
　㈢再者，本件聲請人於聲請時，亦未釋明有何合理依據認定抗
    告人佰歲公司與廖學陽有何脫產規避追徵之舉措，而有扣押
    財產之必要，故原裁定遽認本案因犯罪所得並未扣案，日後
    有判決諭知沒收並於不能沒收時追徵其價額之可能性，而逕
    予准許聲請人扣押之聲請，與憲法保障人民財產權之意旨相
    悖，亦有不當。爰請撤銷原裁定，以維抗告人等之權益等語
    。
三、按為保全追徵，必要時得酌量扣押犯罪嫌疑人、被告或第三
    人之財產，刑事訴訟法第133條第2項定有明文。此乃學理上
    所稱之「犯罪利得扣押」，賦予凍結（保全）人民固有財產
    權之法律依據，有別於保全偵查犯罪證據之「證據扣押」。
    可知扣押之客體，依刑法沒收新制，並不限於犯罪所得原物
    之扣押，得以為保全將來應予追繳之財物或其價額之追徵、
    財產之抵償，於必要時酌量扣押犯罪行為人之固有財產，以
    利將來判決確定後有關追繳、追徵、抵償之執行。次按刑事
    審判程序在確定刑罰權之有無及其範圍；而扣押則屬保全程
    序，係為保全將來沒收、追徵之目的，禁止犯罪嫌疑人或第
    三人處分其財產所實施之強制處分，兩者性質有別。故扣押
    與否之審查，僅在判斷有無實施扣押處分之必要，至於犯罪
    嫌疑人是否成立犯罪，乃日後本案實體上判斷之問題。因此
    ，如有相當具體事由，足以令人相信犯罪嫌疑人於未來恐有
    追徵困難或脫產之可能時，即有實施扣押處分之必要，而得
    裁定扣押相關財產。此與認定犯罪事實所依憑證據，需達無
    合理懷疑程度者，尚有不同。
四、經查：
　㈠依檢察官扣押裁定請書暨檢附之證據資料（因偵查不公開，
    爰不於此詳細載明），足認抗告人等涉犯廢棄物清理法第46
    條第3項、第4項等罪，犯罪嫌疑重大。另依行政院環境保護
    署環境督察總隊北區環境督察大隊出具「佰歲興業公司非法
    清除處理無機性污泥不法利得預估說明」，抗告人佰歲公司
    於110年1月1日起至111年1月31日止，以上述期間每月廢水
    統計量估算應產生之無機性污泥重量扣除所申報之無機性污
    泥產出重量，理論上短少之無機性污泥重量為1406.1184公
    噸，復依行政院環境保護署109年專業技術跨域結盟輔助執
    法專案不法利得計算結果報告書，經市場訪價調查清除、處
    理無機性污泥費用，清除費用平均值為每公噸1,250元、處
    理費用之中位數最低為每公噸4,500元，是預估每公噸清除
    處理費用為5,750元，佰歲公司節省之清除處理費用經估算
    為8,085,181元（計算式為：1406.1184公噸×5,750元＝8,085
    ,181元，元以下四捨五入），堪以認定。
　㈡抗告意旨稱原裁定既認定取得上開犯罪所得者係抗告人佰歲
    公司，並非抗告人廖學陽，2者乃不同之權利主體，原裁定
    逕就抗告人廖學陽如附表二所示之財產予以扣押，於法無據
    云云。經查，抗告人廖學陽為抗告人佰歲公司之董事長，亦
    係抗告人佰歲公司之股東，有該公司經濟部商工登記公示資
    料查詢服務資料可參；又公司無虧損時，得依股東會決議之
    方法，將法定盈餘公積及資本公積之全部或一部，按股東原
    有股份之比例發給新股或現金，此為公司法第241條第1項所
    明定，故本案犯罪所得雖為抗告人佰歲公司所節省之清除處
    理費用，然抗告人廖學陽身為抗告人佰歲公司之股東，且為
    本案犯罪嫌疑人，於抗告人佰歲公司因涉前揭犯罪行為而節
    省費用獲有利益時，自亦同受有利益，尚難認本案之利得人
    僅限於抗告人佰歲公司。 
　㈢抗告意旨另稱原裁定附表一所列扣押標的之土地公告現值，
    顯高於聲請人所認之犯罪所得甚多，已違反比例原則，過度
    侵害抗告人佰歲公司之權益等語。經查，原裁定主文已明確
    表示就抗告人佰歲公司所有如附表一所示之財產及抗告人廖
    學陽所有如附表二所示之財產，係「於新臺幣捌佰零捌萬伍
    仟壹佰捌拾壹元之範圍內」扣押，自無超額扣押而過度侵害
    抗告人等權益之情形。檢察官於執行扣押時，亦應注意有無
    超額扣押之情形，併此敘明。
　㈣抗告意旨復主張原裁定未說明抗告人有何依據認抗告人等有
    脫產規避追徵之舉措等語。本案扣押之目的暨係在保全將來
    犯罪所得沒收或追徵之目的，若抗告人佰歲公司、廖學陽因
    實行違法行為，而取得犯罪所得屬實，所取得之犯罪所得應
    依法諭知沒收，為避免將來應被沒收財產之人趁隙脫產或為
    保全犯罪所得之追徵之必要，併參不動產具變現性，得移轉
    他人或處分等特性，自認對抗告人等之財產為酌量扣押仍屬
    必要。
　㈤綜上，原審就本案案件進行之程度、犯罪所得之數額、扣押
    標的之實際經濟價值，及是否足供本案犯罪所得沒收，均已
    為相當審酌，諭知就附表所示財產，於80,851,81元範圍內
    准予扣押，經核尚難認有何違法或不當之處，亦未違反比例
    原則，本件抗告為無理由，應予駁回。
據上論斷，依刑事訴訟法第412條，裁定如主文。
中　　華　　民　　國　　111 　年　　9 　　月　　16　　日
                  刑事第十六庭  審判長法　官 劉嶽承
                                      法　官 廖紋妤
                                      法　官 王耀興
以上正本證明與原本無異。
不得再抗告。
                                      書記官 蘇佳賢
中　　華　　民　　國　　111 　年　　9 　　月　　16　　日
附表一：
編號 扣押標的 ⒈ 桃園市○○區○○段000○號即門牌號碼桃園市○○區○○路000巷000號之建物 ⒉ 桃園市○○區○○段000地號土地之應有部分77760分之12599 ⒊ 桃園市○○區○○段000地號土地之應有部分937630分之132997 ⒋ 桃園市○○區○○段000地號土地之應有部分388800分之2059 
附表二：
編號 扣押標的 ⒈ 桃園市○○區○○段0000○號即門牌號碼桃園市○○區○○○路0段000號13樓之建物 ⒉ 桃園市○○區○○段000○號即門牌號碼桃園市○○區○○○路0段00號之建物 ⒊ 桃園市○○區○○段000地號土地之應有部分100000分之1965 ⒋ 桃園市○○區○○段000地號土地之應有部分3600分之30 ⒌ 桃園市○○區○○段000地號土地之應有部分7200分之60 ⒍ 桃園市○○區○○段000地號土地之應有部分3600分之30 ⒎ 桃園市○○區○○段000地號土地之應有部分7200分之60 ⒏ 桃園市○○區○○段000地號土地之應有部分7200分之60 ⒐ 桃園市○○區○○段000地號土地之應有部分7200分之60 ⒑ 桃園市○○區○○段000地號土地之應有部分7200分之60 ⒒ 桃園市○○區○○段000地號土地之應有部分7200分之60 ⒓ 桃園市○○區○○段000地號土地之應有部分7200分之60 ⒔ 桃園市○○區○○段000地號土地之應有部分7200分之60 ⒕ 桃園市○○區○○段000地號土地之應有部分7200分之60 ⒖ 桃園市○○區○○段000地號土地之應有部分600分之5 ⒗ 桃園市○○區○○段000地號土地之應有部分600分之5 ⒘ 桃園市○○區○○段000地號土地 ⒙ 桃園市○○區○○○○段○○○○段0000地號土地之應有部分2分之1 ⒚ 桃園市○○區○○段000000地號土地之應有部分40分之4 ⒛ 桃園市○○區○○段000地號土地之應有部分281289分之58556  桃園市○○區○○段00000地號土地之應有部分40分之4  桃園市○○區○○段00000地號土地之應有部分40分之4  桃園市○○區○○段000000地號土地之應有部分40分之4  桃園市○○區○○○○段○○○○段0000地號土地之應有部分2分之1  桃園市○○區○○段0000地號土地之應有部分100000分之761（聲請書誤載為應有部分40分之4，應予更正）  桃園市○○區○○段000地號土地之應有部分40分之4  桃園市○○區○○段00000地號土地之應有部分40分之4  桃園市○○區○○段000000地號土地之應有部分40分之4  桃園市○○區○○段000地號土地之應有部分7200分之60  桃園市○○區○○段000地號土地之應有部分7200分之60  桃園市○○區○○段000地號土地之應有部分7200分之60  桃園市○○區○○段000地號土地之應有部分7200分之60  桃園市○○區○○段000地號土地之應有部分24分之1  桃園市○○區○○段000地號土地之應有部分7200分之60  桃園市○○區○○段00地號土地之應有部分7200分之60  桃園市○○區○○段000地號土地之應有部分8分之1  桃園市○○區○○段000地號土地之應有部分4分之1  桃園市○○區○○段000地號土地之應有部分4分之1  桃園市○○區○○段000地號土地之應有部分4分之1  桃園市○○區○○段000地號土地之應有部分4分之1 
附表三：
編號 扣押標的 ⒈ 桃園市○○區○○段000000地號土地之應有部分40分之4（聲請書附件編號27）